ACORDAO-COMPLETO-2358429

ACÓRDÃO 7567/2019 ATA 28/2019 - PRIMEIRA CÂMARA

VISTOS, relatados e discutidos estes autos de tomada de contas especial (TCE) instaurada pelo Fundo Nacional de Desenvolvimento da Educação (FNDE) em desfavor do Sr. Giovani Antônio da Fonseca, ex-prefeito do Município de Jaíba/MG (gestão 2001-2004) , em razão da omissão no dever de prestar contas dos recursos repassados ao referido município, no ano de 2004, na modalidade fundo a fundo, à conta do Programa Nacional de Transporte Escolar (Pnate) e do Programa Dinheiro Direto na Escola (PDDE) ;
ACORDAM os Ministros do Tribunal de Contas da União, reunidos em sessão de Primeira Câmara, ante as razões expostas pelo Relator, em:
9.1. julgar irregulares as contas do Sr. Giovani Antonio da Fonseca (XXX.493.206-XX) , ex-prefeito do Município de Jaíba/MG (gestão 2001-2004) , com fundamento nos arts. 1º, inciso I, 16, inciso III, alínea “c”, da Lei 8.443/1992, c/c os arts. 1º, inciso I, 209, inciso III, e 214, inciso III, do Regimento Interno do TCU;
9.2. condenar o responsável mencionado no subitem anterior, com fundamento no art. 19, caput, e 23, inciso III, da Lei 8.443/1992, c/c o art. 210 do Regimento Interno do TCU, ao pagamento das quantias a seguir especificadas, com a fixação do prazo de quinze dias, a contar da notificação, para comprovarem, perante o Tribunal (art. 214, inciso III, alínea “a”, do Regimento Interno) , o recolhimento da dívida aos cofres do Fundo Nacional de Desenvolvimento da Educação (FNDE) , atualizadas monetariamente e acrescidas dos juros de mora, calculados a partir das datas discriminadas até a data do recolhimento, e com o abatimento de valores acaso já satisfeitos, na forma prevista na legislação em vigor.
PNATE/2004
	DATA 
	VALOR (R$) 

	28/04/2004
	6.713,33

	05/06/2004
	6.713,33

	25/06/2004
	6.713,33

	28/07/2004
	6.713,33

	13/09/2004
	6.713,33

	11/10/2004
	6.713,33

	10/11/2004
	6.713,33

	25/12/2004
	6.713,33

	28/12/2004
	5.811,48

PDDE/2004
	DATA CRÉDITO
	VALOR (R$) 

	02/01/2004
	4.100,31

	14/09/2004
	3.598,80

	14/09/2004
	2.791,00

	14/09/2004
	3.023,70

	14/09/2004
	1.854,60

	14/09/2004
	1.898,80

	14/09/2004
	1.159,80

	14/09/2004
	1.867,60

	9.3. autorizar, desde logo, nos termos do art. 28, inciso II, da Lei 8.443/1992, c/c o art. 219, inciso II, do RI/TCU, a cobrança judicial da dívida caso não atendidas as notificações;
	9.4. autorizar, desde logo, caso solicitado e o processo não tenha sido remetido para cobrança judicial, o pagamento das dívidas em até 36 (trinta e seis) parcelas mensais e consecutivas, nos termos do art. 26 da Lei 8.443/1992, c/c o art. 217 do Regimento Interno/TCU, fixando-se o vencimento da primeira parcela em 15 (quinze) dias, a contar do recebimento da notificação, e o das demais a cada mês, devendo incidir sobre cada valor mensal os correspondentes acréscimos legais, na forma prevista na legislação em vigor, sem prejuízo de alertar o responsável de que a falta de comprovação do recolhimento de qualquer parcela implicará o vencimento antecipado do saldo devedor;
	9.5. dar ciência desta deliberação ao Procurador-Chefe da Procuradoria da República em Minas Gerais, nos termos do § 3º do art. 16 da Lei 8.443/1992, c/c o § 7º do art. 209 do RI/TCU, para adoção das medidas que entender cabíveis.

Tomada de contas especial instaurada em razão da omissão no dever de prestar contas dos recursos repassados ao Município de Jaíba/MG, no ano de 2004, na modalidade fundo a fundo, à conta do Programa Nacional de Transporte Escolar (Pnate) e do Programa Dinheiro Direto na Escola (PDDE).

Primeira Câmara

Município de Jaíba - MG.

3. Interessados/Responsáveis:
3.1. Interessado: Fundo Nacional de Desenvolvimento da Educação (00.378.257/0001-81)
3.2. Responsável: Giovani Antonio da Fonseca (XXX.493.206-XX).

13.1. Ministros presentes: Walton Alencar Rodrigues (Presidente), Benjamin Zymler, Bruno Dantas e Vital do Rêgo (Relator).
13.2. Ministro-Substituto presente: Weder de Oliveira.

VITAL DO RÊGO

Adoto como relatório a instrução de mérito elaborada no âmbito da então Secretaria de Controle Externo no Estado de Alagoas (Secex/AL) , atual Secretaria do TCU no Estado de Alagoas (Sec/AL) , peça 14, que contou com a anuência do dirigente daquela unidade técnica (peça 15) , a seguir transcrita com os ajustes de forma pertinentes:
INTRODUÇÃO
1.	Cuidam os autos de tomada de contas especial instaurada pelo Fundo Nacional de Desenvolvimento da Educação (FNDE) , em desfavor do Sr. Giovani Antônio da Fonseca, ex-prefeito de Jaíba/MG (1/1/2001-31/12/2004) , em razão da omissão no dever de prestar contas dos recursos repassados ao Município de Jaíba/MG, na modalidade fundo a fundo, à conta do Programa Nacional de Transporte Escolar (Pnate) e Programa Dinheiro Direto na Escola (PDDE) , no exercício de 2004.
2.	Os referidos Programa tinham por objeto e fundamentação, o seguinte:
	Programa
	Objeto
	Vigência e normativo

	PNATE/2004
	custear a oferta de transporte escolar aos alunos educação básica pública (ensino fundamental e médio) , residentes em área rural, com o objetivo de garantir o acesso à educação
	de 2/1/2004 a 31/12/2004 (Prestação de contas até 15/4/2005 – Resolução CD/FNDE Nº 18, de 22/4/2004) .

	PDDE/2004
	Cobertura de despesas de custeio, manutenção e de pequenos investimentos, que concorram para a garantia do funcionamento e melhoria da infraestrutura física e pedagógica dos estabelecimentos de ensino.
	de 2/1/2004 a 31/12/2004 (Prestação de contas até 28/2/2005 – Resolução CD/FNDE Nº 10, de 22/4/2004) 

HISTÓRICO 
3.	Os recursos foram repassados da seguinte forma:
	Pnate/2004  (peça 1, p. 42 e peça 2, p.32) 
	ORDEM BANCÁRIA
	VALOR (R$) 
	DATA CRÉDITO

	2004OB700052
	6.713,33
	28/04/2004

	2004OB700080
	6.713,33
	05/06/2004

	2004OB700158
	6.713,33
	25/06/2004

	2004OB700218
	6.713,33
	28/07/2004

	2004OB700279
	6.713,33
	13/09/2004

	2004OB700327
	6.713,33
	11/10/2004

	2004OB700381
	6.713,33
	10/11/2004

	2004OB700438
	6.713,33
	25/12/2004

	2004OB700496
	5.811,48
	28/12/2004

	TOTAL
	59.518,12
	
	PDDE/2004  (peça 1, p. 44) 
	ORDEM BANCÁRIA
	VALOR (R$) 
	DATA CRÉDITO

	Saldo anterior
	4.100,31
	02/01/2004

	2004OB502658
	3.598,80
	14/09/2004

	2004OB502658
	2.791,00
	14/09/2004

	2004OB502658
	3.023,70
	14/09/2004

	2004OB502658
	1.854,60
	14/09/2004

	2004OB502658
	1.898,80
	14/09/2004

	2004OB502658
	1.159,80
	14/09/2004

	2004OB502658
	1.867,60
	14/09/2004

	TOTAL
	16.194,30
	
4.	A prestação de contas dos recursos do Pnate, exercício de 2004, deveria ser apresentada ao Conselho de Acompanhamento e Controle Social do Fundo de Manutenção e Desenvolvimento do Ensino Fundamental e de Valorização do Magistério – FUNDEF – CACS/FUNDEF até 28/2 do exercício seguinte, e este deveria enviar o parecer conclusivo ao FNDE até 15/4 do mesmo ano, conforme dispõe o art. 10 da Resolução CD/FNDE 18, de 22/4/2004.
5.	Já a prestação de contas dos recursos do PDDE, exercício de 2004, deveria ser apresentada ao FNDE até 28 de fevereiro do exercício subsequente ao do recebimento dos créditos, conforme previsto no art. 15, § 1º, da Resolução CD/FNDE 10, de 22/3/2004.
6.	Em 17/11/2005, o prefeito de Jaíba/MG, que assumiu o mandato em 1/1/2005, enviou ao FNDE cópia da representação criminal movida pelo município em desfavor do ex-gestor, cópia da ação indenizatória proposta contra o ex-prefeito e justificativa de não apresentação da prestação de contas do PDDE e do PNATE/2004 (peça 1, p. 54-65 e 73-88) .
7.	Em 4/4/2005 e 5/5/2005, o FNDE notificou o prefeito de Jaíba/MG e o ex-prefeito acerca da inadimplência do município com a prestação de contas do PNATE/2004 (peça 1, p. 66-69 e 89-91) . Não consta nos autos ter havido manifestação do ex-prefeito.
8.	O Tomador de Contas emitiu o Relatório 450/2007, de 15/10/2007, no qual registrou que as prestações de contas do PDDE e do PNATE, exercício de 2004, não foram apresentadas. Citou que o ex-prefeito foi notificado pelo FNDE, mas não se pronunciou. Informou que o prefeito sucessor comprovou a adoção das medidas cabíveis em face do antecessor e concluiu opinando pela instauração da tomada de contas especial (peça 1, p. 96-104) .
9.	O Tomador de Contas emitiu o Relatório de TCE 55/2014, em 1/4/2014, no qual concluiu pela ocorrência de dano ao erário pelo valor integral repassado no exercício de 2004 ao Município de Jaíba/MG, em razão da omissão no dever de prestar contas dos recursos repassados no âmbito dos Programas PNATE e PDDE, bem como pela responsabilidade do ex-prefeito, Giovani Antônio da Fonseca (peça 1, p. 109-116) .
10.	Em 10/2/2015, o FNDE, por orientação da CGU (peça 1, p. 134-137) , expediu novo ofício de notificação do ex-prefeito, Giovani Antônio da Fonseca (peça 1, p. 147-148) . 	O ex-prefeito veio aos autos em 20/4/2015 para solicitar a dilação do prazo para sua defesa (peça 2, p. 1) , mas não apresentou nenhuma defesa. O FNDE o notificou em 9/9/2016 para informar da impossibilidade de conceder prorrogação de prazo e que o processo estaria sendo encaminhado para instauração de tomada de contas especial (peça 2, p. 85-89) .
11.	O Tomador de Contas emitiu o Relatório de TCE 148/2016, em 9/12/2016, no qual concluiu pela ocorrência de dano ao erário pelo valor integral repassado no exercício de 2004 ao Município de Jaíba/MG, em decorrência da não comprovação da boa e regular aplicação dos recursos federais recebidos, em face da omissão no dever de prestar contas dos valores transferidos por força dos Programas PNATE e PDDE, bem como pela responsabilidade do ex-prefeito, Giovani Antônio da Fonseca (peça 2, p. 91-99) .
12.	Em 8/5/2017, a Secretaria Federal de Controle Interno (SFCI) emitiu o Relatório e o Certificado de Auditoria 428/2017, nos quais anuiu com a quantificação do débito e com a responsabilização indicada no processo de TCE, bem como pela irregularidade das contas do ex-prefeito (peça 1, p. 105-110) .
13.	O Ministro de Estado da Educação, em 21/8/2017, atestou ter tomado conhecimento das conclusões deste do processo de TCE e determinou o envio do processo a este Tribunal (peça 3) .
14.	No âmbito deste Tribunal foi lavrada a instrução inicial à peça 7, que concluiu pela proposta de citação e audiência do ex-prefeito Giovani Antônio da Fonseca, pela não comprovação da boa e regular aplicação dos recursos dos Programas Pnate e PDDE, exercício de 2004, em razão da omissão no dever de prestar contas, a qual foi autorizada pelo Titular da Unidade Técnica (peça 8) .
EXAME TÉCNICO
15.	Procedida a citação e a audiência válidas (peças 9 a 11) , o ex-prefeito, por meio de advogados regularmente habilitados nos autos (peça 13) , apresentou as alegações de defesa à peça 12.
I. Alegações de defesa
16.	Em sede de preliminar, o sr. Giovani da Fonseca aduz que se aplica ao caso as disposições do Decreto 4.597, de 19/8/1942, que dispõe sobre a prescrição das ações contra a Fazenda Pública, e reproduz:
As dívidas passivas da União, dos Estados e dos Municípios, bem assim todo e qualquer direito ou ação contra a Fazenda Federal, estadual ou municipal, seja qual for sua natureza, prescrevem em 5 (cinco) anos, contados da data do ato ou fato do qual se originarem.
17.	Informa ser entendimento uniforme da jurisprudência que “transcorridos mais de cinco anos da data da entrega do numerário e também da realização do evento, já submetido à Tomada de Contas Especial pelo órgão, o reconhecimento da prescrição”.
18.	Que no processo em análise, a primeira parcela do PNATE foi liberada em 28/4/2004 e a última em 11/10/2004, enquanto no PDDE, a primeira foi 2/1/2004 e a última em 14/9/2004.
19.	Propõe o acolhimento da preliminar para ser declarado prescrito o direito do FNDE em buscar o ressarcimento dos valores repassados, em razão de já ter transcorrido mais de cinco anos.
20.	No mérito, informa que “a parte do projeto que lhe competia, quando então era prefeito do município de Jaíba (o Investigado foi prefeito do município de Jaiba/MG, entre janeiro/2001 à dezembro/2004) foi totalmente concretizado”. Que o seu sucessor, o Sr. Wellington Pacífico Campos de Lima, era o responsável legal pela conclusão do convênio e prestação de contas.
21.	Assere que a responsabilidade “pela conclusão do objeto do convênio” é do seu sucessor, não podendo o defendente ser responsabilizado pela prestação de contas dos referidos convênios, em especial por que o objeto do convênio que era da sua responsabilidade foi cumprido proporcionalmente ao repasse liberado. 
22.	Aduz não ter havido qualquer prejuízo ao erário e ou enriquecimento ilícito por parte do Requerido, não havendo que se falar em devolução dos valores repassados e ou improbidade administrativa.
23.	Requer, ao final:
	a) o arquivamento da TCE contra o Investigado, que cumpriu todas as etapas do convênio, no seu mandato, tal qual como celebrado no mesmo, e que a responsabilidade seja direcionada ao seu sucessor, Sr. Welington Pacífico Campos Lima, responsável em prestar contas dos citados repasses;
	b) o acolhimento da preliminar suscitada para declarar a prescrição da pretensão do recebimento dos valores repassados ao município de Jaíba, uma vez que já ultrapassados mais de 05 anos da liberação dos mesmos; e
	c) prazo para juntada de mais documentos, tendo em vista a dificuldade do Investigado em conseguir os mesmos, com a nova municipalidade.
II. Análise das alegações de defesa
24.	A TCE em exame trata da omissão no dever de prestar contas dos recursos repassados pelo FNDE, no âmbito dos Programas Pnate e PDDE, ao Município de Jaíba/MG, no exercício de 2004.
25.	A responsabilidade foi atribuída exclusivamente ao ex-prefeito, Giovani Antônio da Fonseca, a quem competiu a gestão dos recursos. Ficou afastada a responsabilidade do prefeito sucessor, nos termos do disposto na Súmula TCU 230, em razão de ter adotado as medidas cabíveis para resguardo do erário em face do antecessor (item 6 supra) .
26.	Na instrução preambular foi proposta a citação do ex-prefeito, Giovani Antônio da Fonseca (CPF: XXX.493.206-XX) para que apresente alegações de defesa em relação a não comprovação da boa e regular aplicação dos recursos dos Programas Pnate e PDDE, exercício de 2004, em razão da omissão no dever de prestar contas, bem como a audiência do mesmo ex-gestor, para que apresentasse razões de justificativas para o não cumprimento do prazo originalmente estipulado para prestação de contas dos recursos dos Programas Pnate e PDDE, exercício de 2004.
27.	Na comunicação enviada ao ex-prefeito, além dos questionamentos acima, foi-lhe informado que a demonstração da correta aplicação dos recursos perante este Tribunal deve ocorrer por meio da apresentação de documentação probatória das despesas efetuadas, tais como notas fiscais, recibos, processos de pagamento, extratos bancários da conta específica (recursos federais transferidos e contrapartida) e da aplicação financeira, processos licitatórios, contratos e termos de adjudicação e homologação, bem como documentos que comprovem a execução do objeto dos programas, especialmente do parecer do Conselho de Acompanhamento e Controle Social do Fundo de Manutenção e Desenvolvimento do Ensino Fundamental e de Valorização do Magistério – FUNDEF – CACS/FUNDEF.
28.	A preliminar levantada pela defesa, da prescrição dos débitos em face do transcurso de lapso temporal superior a cinco anos, conforme previsto no Decreto 4.597, de 19/8/1942, não lhe socorre. Em primeiro lugar, porque a norma citada pela defesa trata da prescrição das ações contra a Fazenda Pública, e este caso envolve processo em favor do erário. Em segundo lugar, e em relação à prescrição do débito objeto desta Tomada de Contas Especial, a jurisprudência desta Corte é no sentido de que 
o objetivo do processo de tomada de contas especial é a apuração da responsabilidade administrativa dos que deram causa ao dano ao Erário, e, nos termos do art. 37, §5º, da Constituição Federal, as ações de ressarcimento ao patrimônio público são imprescritíveis. (...) Este é o entendimento do Supremo Tribunal Federal (MS 26210/DF, in DJ de 10/10/2008) e deste Tribunal, nos termos da Súmula/TCU 282 (Acórdão 473/2015-TCU-Plenário, Ministro Walton Alencar Rodrigues) .
29.	Em relação à prescritibilidade das ações de ressarcimento ao erário fundadas em acórdão do Tribunal de Contas da União (TCU) , vale registrar que o tema voltou ao debate jurídico, uma vez que Supremo Tribunal Federal (STF) reconheceu a repercussão geral da matéria nos autos do RE 636.886, consubstanciada no Tema 899: “Prescritibilidade da pretensão de ressarcimento ao erário fundada em decisão de Tribunal de Contas”.  Contudo, o Plenário do STF ainda era firmar posição definitiva sobre a matéria, estando válido o atual posicionamento do STF e do TCU acima referidos.
30.	Quanto à alegação do defendente de que executou o objeto dos repasses que lhe competia e que seu sucessor era responsável pela conclusão e pela prestação de contas, assiste-lhe razão em pequena parte. A execução do objeto dos programas PNATE e PDDE deveria ocorrer, de fato, no mandato do sr. Giovani Antônio da Fonseca. Contudo, não basta alegar que aplicou os recursos, há o dever de comprovar a boa e regular aplicação, o que não foi feito.
31.	Os prazos para prestar do PNATE e do PDDE/2004 venceram em 2005, e caberia ao prefeito sucessor, a responsabilidade pela elaboração e pelo envio das prestações de contas ao FNDE. Entretanto, conforme evidenciado no processo, mas olvidado pela defesa, o prefeito sucessor, Wellington Pacífico impetrou Representação Criminal no Ministério Público do Estado de Minas Gerais e com Ação Indenizatória na Justiça Estadual, justamente para responsabilizar o seu antecessor por não ter efetuado a prestação de contas desses dois programas e nem ter deixado a documentação comprobatória nos arquivos municipais.
32.	Vale destacar que a Súmula nº 230 do TCU estabelece que ao prefeito sucessor compete apresentar as contas referentes aos recursos federais recebidos por seu antecessor, quando este não o tiver feito ou, na impossibilidade de fazê-lo, adotar as medidas legais visando ao resguardo do patrimônio público. Neste caso, a documentação colacionada pelo sucessor, ainda na fase interna da TCE, demonstra que tomou todas as providências a seu encargo que eram cabíveis à época, sendo certo que não havia modos de prestar contas em razão da ausência de documentação na prefeitura.
33.	Diante dessa situação, compete ao prefeito gestor dos recursos comprovar que deixou nos arquivos municipais a documentação comprobatória das despesas. Por ter gerido a totalidade dos recursos repassados e diante do ônus do gestor em comprovar a boa e regular aplicação dos recursos que geriu, mesmo que os objetos dos programas PNATE e PDDE tenham sido realizados, caso o gestor não apresente documentação hábil a comprovar a sua execução, ainda assim surgiria para o o ex-prefeito a obrigação de ressarcir o Erário por um débito integral que, nesta situação, seria presumido.
34. 	A jurisprudência do TCU é firme no tocante à responsabilidade original do gestor pela comprovação da boa e regular aplicação dos recursos federais recebidos mediante convênio ou instrumentos congêneres, submetendo-se todo aquele que gere recursos públicos ao dever constitucional e legal de demonstrar o correto emprego dos valores federais, nos termos do parágrafo único, do art. 70, da Constituição de 1988 e do art. 93 do Decreto-Lei nº  200, de 25 de fevereiro de 1967 (v.g.: Acórdãos 225/2000, 27/2004 e 1.569/2007, da 2ª Câmara; Acórdãos 1.438/2008 e 6.636/2009, da 1ª Câmara; e Acórdãos 11/1997, 1.659/2006 e 59/2009, do Plenário) .
35.	Cabe ao responsável diante da notificação do FNDE e da citação deste Tribunal adotar as medidas pertinentes, inclusive a via judicial, a fim de obter os documentos necessários à comprovação da boa e regular aplicação dos recursos federais geridos, em especial diante da acusação do seu sucessor de que os documentos públicos não foram mantidos nos arquivos municipais. 
36.	Quanto à alegação de que não houve prejuízo ao erário e ou enriquecimento ilícito por parte do Requerido, razão pela não se poderia falar em devolução dos valores repassados e ou improbidade administrativa, também não pode ser aceita. A respeito, cabe esclarecer que as jurisprudências pacíficas do TCU e do Supremo Tribunal Federal são no sentido de que, nos processos de contas que tramitam nesta Casa, compete ao gestor o ônus da prova da boa e regular aplicação dos recursos públicos que lhe são confiados, o que independe da comprovação de ter se configurado dolo, má-fé ou enriquecimento ilícito por parte do gestor.
37.	Concluiu-se, assim, que os argumentos de defesa não lograram afastar o débito imputado ao responsável. Ademais, inexistem nos autos elementos que demonstrem sua boa-fé ou a ocorrência de outros excludentes de culpabilidade. Desse modo, deve ser proposto, desde logo, que suas contas sejam julgadas irregulares, nos termos do art. 202, § 6º, do Regimento Interno/TCU, com sua condenação em débito.
38.	Em relação à proposta de aplicação de multa ao responsável verifica-se que os fatos irregulares – não comprovação da boa e regular aplicação dos recursos do PNATE e PDDE/2004, repassados ao município de Jaíba/MG, em razão da omissão no dever de prestar contas – ocorreram em abril/2005. Com isso, conclui-se que ocorreu a prescrição da pretensão punitiva, pois a citação foi ordenada em 16/1/2018 (peça 8) em relação a ambos os atos omissivos, consoante entendimento firmado por este Tribunal no Acórdão 1441/2016-TCU-Plenário, em Incidente de Uniformização de Jurisprudência, que assentou que a pretensão punitiva do Tribunal de Contas da União subordina-se ao prazo geral de prescrição indicado no art. 205 do Código Civil, que é de dez anos, contados a partir da data de ocorrência da irregularidade sancionada, nos termos do art. 189 do Código Civil.
CONCLUSÃO
39.	A defesa apresentada pelo ex-prefeito alegou a prescrição da ação de ressarcimento, que a responsabilidade pela prestação de contas era do prefeito sucessor e que não houve dano ao erário e nem enriquecimento pessoal (itens 16 a 23) .
40.	As alegações apresentadas foram devidamente refutadas e mantida a responsabilidade do sr. Giovani Antônio da Fonseca pela não comprovação da boa e regular aplicação dos recursos do PDDE e do PNATE, repassados em 2004 ao Município de Jaiba/MG (itens 24 a 35) .
PROPOSTA DE ENCAMINHAMENTO
41.	Diante do exposto, submetem-se os autos à consideração superior, para posterior envio ao Ministério Público junto ao TCU, para a audiência obrigatória prevista no art. 81, inciso III, da Lei 8.443/1992, e subsequente remessa ao Gabinete do Ministro-Relator Vital do Rêgo:
	a) julgar irregulares, com fundamento nos arts. 1º, inciso I, 16, inciso III, alíneas “a” e “c”, da Lei 8.443/1992 c/c os arts. 19, caput, e 23, inciso III, da mesma Lei, e com arts. 1º, inciso I, 209, incisos I e III, 210 e 214, inciso III, do Regimento Interno, as contas do Sr. Giovani Antônio da Fonseca (CPF: XXX.493.206-XX) , e condená-lo ao pagamento das quantias abaixo descritas, fixando-lhe o prazo de 15 (quinze) dias, a contar da notificação, para que comprove, perante o Tribunal (art. 214, inciso III, alínea a, do Regimento Interno/TCU) , o recolhimento da dívida à conta do Fundo Nacional de Desenvolvimento da Educação, atualizada monetariamente e acrescida dos juros de mora devidos, calculados a partir das datas abaixo até a data do efetivo recolhimento, na forma da legislação em vigor:
	PNATE/2004
	DATA 
	VALOR (R$) 

	28/04/2004
	6.713,33

	05/06/2004
	6.713,33

	25/06/2004
	6.713,33

	28/07/2004
	6.713,33

	13/09/2004
	6.713,33

	11/10/2004
	6.713,33

	10/11/2004
	6.713,33

	25/12/2004
	6.713,33

	28/12/2004
	5.811,48

		PDDE/2004
	DATA CRÉDITO
	VALOR (R$) 

	02/01/2004
	4.100,31

	14/09/2004
	3.598,80

	14/09/2004
	2.791,00

	14/09/2004
	3.023,70

	14/09/2004
	1.854,60

	14/09/2004
	1.898,80

	14/09/2004
	1.159,80

	14/09/2004
	1.867,60

	Valor atualizado monetariamente até 29/11/2018: R$ 163.834,73
	b) autorizar, desde logo, nos termos do art. 28, inciso II, da Lei 8.443/1992, a cobrança judicial das dívidas, caso não atendida a notificação;
	c) enviar cópia do acórdão ao Procurador-Chefe da Procuradoria da República no Estado de Minas Gerais, nos termos do § 3º do art. 16 da Lei 8.443/1992, para as providências que entender cabíveis, e ao Fundo Nacional de Desenvolvimento da Educação, destacando que o relatório e o voto que fundamentam a deliberação ora encaminhada podem ser acessados por meio do endereço eletrônico www.tcu.gov.br/acordaos e que, caso tenham interesse, o Tribunal pode encaminhar-lhes cópia desses documentos sem quaisquer custos
2.	O representante do MPTCU que atuou no feito, Procurador Rodrigo Medeiros de Lima, manifestou-se de acordo com a proposta da unidade instrutiva, com ressalva quanto à fundamentação sugerida para o julgamento pela irregularidade das contas do Sr. Giovani Antônio da Fonseca, conforme se observa do parecer lançado à peça 16 e transcrito a seguir:
Cuidam os autos de Tomada de Contas Especial (TCE) instaurada pelo Fundo Nacional de Desenvolvimento da Educação (FNDE) , em desfavor do Sr. Giovani Antônio da Fonseca, ex-prefeito do Município de Jaíba/MG (gestão 2001-2004) , decorrente da omissão no dever de prestar contas dos recursos repassados ao município, na modalidade fundo a fundo, à conta do Programa Nacional de Transporte Escolar (Pnate) e do Programa Dinheiro Direto na Escola (PDDE) , no exercício de 2004.
Os prazos de prestação de contas para os mencionados programas estavam assim disciplinados:
Pnate: encaminhamento ao Conselho de Acompanhamento e Controle Social do Fundo de Manutenção e Desenvolvimento do Ensino Fundamental e de Valorização do Magistério (CACS/Fundef) até 28 de fevereiro do exercício seguinte, seguido do encaminhamento ao FNDE de parecer conclusivo, elaborado pelo CACS/Fundef, até 15 de abril do mesmo ano, nos termos do art. 10 da Resolução CD/FNDE 18, de 22/4/2004;
PDDE: encaminhamento ao FNDE até 28 de fevereiro do exercício seguinte, em atenção ao disposto no § 1º do art. 15 da Resolução CD/FNDE 10, de 22/3/2004.
Na primeira instrução da então Secretaria de Controle Externo no Estado de Alagoas (Secex/AL) – atual Secretaria do TCU no Estado de Alagoas (SEC-AL) –, à peça 7 (parecer concordante do titular da unidade técnica à peça 8) , foi proposta a citação e a audiência do Sr. Giovani Antônio da Fonseca, para apresentar defesa em relação às seguintes irregularidades:
citação: “não comprovação da boa e regular aplicação dos recursos dos Programas Pnate e PDDE, exercício de 2004, em razão da omissão no dever de prestar contas” (excerto do subitem “a.1” da letra “a” do parágrafo 22 da instrução à peça 7, p. 4) ;
audiência: “Não cumprimento do prazo originalmente estipulado para prestação de contas dos recursos dos Programas Pnate e PDDE, exercício de 2004” (excerto do subitem “b.1” da letra “b” do parágrafo 22 da instrução à peça 7, p. 5) .
Registre-se que a responsabilidade do prefeito que sucedeu o Sr. Giovani Antônio da Fonseca na gestão do Município de Jaíba/MG, a partir de 1º/1/2005, foi excluída com a seguinte argumentação da Secex/AL:
6. Em 17/11/2005, o prefeito de Jaíba/MG, que assumiu o mandato em 1/1/2005, enviou ao FNDE cópia da representação criminal movida pelo município em desfavor do ex-gestor, cópia da ação indenizatória proposta contra o ex-prefeito e justificativa de não apresentação da prestação de contas do PDDE e do PNATE/2004 (peça 1, p. 54-65 e 73-88) .
 (...) 
15. A responsabilidade foi atribuída exclusivamente ao ex-prefeito, Giovani Antônio da Fonseca, a quem competiu a gestão dos recursos. Ficou afastada a responsabilidade do prefeito sucessor, nos termos do disposto na Súmula TCU 230, em razão de ter adotado as medidas cabíveis para resguardo do erário em face do antecessor (item 6 supra) .
 (instrução à peça 7, p. 2 e 3) 
Após analisar a defesa apresentada pelo Sr. Giovani Antônio da Fonseca (peça 12) , a Secex/AL propôs, em pareceres uniformes (peças 14-15) , julgar irregulares as contas especiais daquele responsável, condenando-o ao pagamento do débito apurado, no valor histórico de R$ 79.812,73[footnoteRef:2]. Não foi proposta multa ao ex-prefeito, em face da incidência da prescrição da pretensão punitiva, conforme análise expressa no parágrafo 38 da instrução técnica (peça 14, p. 5) . [2:  R$ 163.834,73, atualizado até 1/1/2017, nos termos do inciso I do § 3º do art. 6º da Instrução Normativa IN/TCU 71/2012, conforme demonstrativo à peça 6.] 
Concordamos com o encaminhamento consignado pela unidade instrutiva, sem prejuízo de tecermos as breves considerações que se seguem.
É bem verdade que a citação encaminhada ao Sr. Giovani Antônio da Fonseca descreveu a “não comprovação da boa e regular aplicação dos recursos dos Programas Pnate e PDDE, exercício de 2004, em razão da omissão no dever de prestar contas” (peça 10, p. 1) como a irregularidade que lhe estava sendo imputada. É cediço, igualmente, que, de acordo com os elementos que integram os autos, quando da data de apresentação das prestações de contas (28/2/2005) , o Sr. Giovani Antônio da Fonseca não mais se encontrava à frente da prefeitura municipal de Jaíba/MG, não sendo possível, portanto, imputar ao responsável a irregularidade caracterizada pela omissão no dever de prestar contas. 
Inobstante esse defeito na citação, tendo em vista a possibilidade de aproveitamento do ato processual que envolveu a citação do Sr. Giovani Antônio da Fonseca, não vislumbramos óbices à responsabilização do ex-prefeito pela não comprovação da regular aplicação dos recursos federais, porquanto tal irregularidade também constou do ofício à peça 10.
Nesse sentido, à luz do princípio da instrumentalidade, é plausível reconhecer que o ofício à peça 10 atingiu a sua finalidade, eis que em seu segmento relativo à citação (parágrafo 1 – p. 1-2) , mencionou como uma das irregularidades que estavam sendo imputadas ao responsável a “não comprovação da boa e regular aplicação dos recursos dos Programas Pnate e PDDE, exercício de 2004”. Demais disso, constou ainda do parágrafo 3 da citação alerta atinente à forma de comprovação do regular emprego dos recursos federais:
 (...) Os documentos eventualmente apresentados a título de prestação de contas deverão estar de acordo com as exigências legais e regulamentares, vir acompanhados de argumentos de fato e de direito, de elementos comprobatórios das despesas e da regular aplicação dos recursos federais geridos; (peça 10, p. 2 – grifos nossos) 
Assim, entendemos ser possível aproveitar o ato processual materializado com a citação do Sr. Giovani Antônio da Fonseca, desde que a condenação do ex-prefeito não seja fundamentada, em parte, conforme sugerido pela Secex/AL, na omissão do dever de prestar constas, na medida em que tal irregularidade somente poderia lhe ser imputada se a data de apresentação das contas tivesse se dado na sua gestão.
É de se frisar que o aproveitamento da citação realizada é medida legal prevista em nosso ordenamento jurídico, nos termos do § 1º do art. 282 do Código de Processo Civil (CPC) – aplicável aos processos da Corte de Contas de modo subsidiário, por força do art. 298 do Regimento Interno (RI/TCU) – que preconiza que “o ato não será repetido nem sua falta será suprida quando não prejudicar a parte”. O RI/TCU também contém dispositivo que alberga a salvabilidade do ato processual, consoante a dicção do seu art. 171:
Regimento Interno/TCU:
Art. 171. Nenhum ato será declarado nulo se do vício não resultar prejuízo para a parte, para o erário, para a apuração dos fatos pelo Tribunal ou para a deliberação adotada.
Nessa mesma linha, importa asseverar que se adota no ordenamento jurídico pátrio o princípio do prejuízo ou da transcendência (pás de nullité sans grief) , segundo o qual não há se falar em nulidade sem prejuízo. E é exatamente o que entendemos ter ocorrido no caso ora examinado, em que não se configurou prejuízo à parte, uma vez que constou de sua citação a irregularidade em relação a qual deveria apresentar suas razões defensivas, bem assim alerta sobre como deveriam ser apresentados os elementos probantes eventualmente apresentados a fim de comprovar a boa e escorreita aplicação dos recursos federais.
 Acrescente-se ao raciocínio até aqui apresentado o fato de que o Sr. Giovani Antônio da Fonseca não aduziu, em suas alegações de defesa, (a) pedido de nulidade de sua citação – em vista, por exemplo, de possível incompreensão sobre a irregularidade que, de fato, lhe caberia responder – e/ou (b) argumento sobre eventual dificuldade/impossibilidade que a equivocada menção à omissão no dever de prestar contas poderia lhe trazer para apresentar elementos que pudessem descaracterizar a imputação de não comprovação da boa e regular aplicação dos recursos do Pnate e do PDDE.
Em vista do exposto, este representante do Ministério Público de Contas da União reitera sua concordância com a proposta da então Secex/AL (peças 14-15) , ressalvando a necessidade de que seja excluída a menção à letra “a” do inciso III do art. 16 da Lei 8.443/1992 como um dos fundamentos para o julgamento pela irregularidade das contas do Sr. Giovani Antônio da Fonseca (vide letra “a” do parágrafo 41 da instrução à peça 14, p. 6) .
É o relatório.

8.1. Luiz Antonio Dias Silveira (OAB/MG 53.009) e outros, representando Giovani Antonio da Fonseca.

Procurador Rodrigo Medeiros de Lima.

TOMADA DE CONTAS ESPECIAL. RECURSOS REPASSADOS AO MUNICÍPIO DE JAÍBA/MG NO ÂMBITO DOS PROGRAMAS PNATE E PDDE, RELATIVAMENTE AO ANO DE 2004. NÃO APRESENTAÇÃO DE DOCUMENTOS QUE DEMONSTREM A BOA E REGULAR APLICAÇÃO DOS RECURSOS CONFIADOS AO MUNICÍPIO. CITAÇÃO E AUDIÊNCIA DO EX-PREFEITO RESPONSÁVEL PELA EXECUÇÃO DOS PROGRAMAS. APRESENTAÇÃO DE DEFESA. INEXISTÊNCIA DA PRESCRIÇÃO DA PRETENSÃO DE RESSARCIMENTO POR PARTE DA UNIÃO. OCORRÊNCIA DE PREJUÍZO AO ERÁRIO. CULPA GRAVE. REJEIÇÃO DOS ARGUMENTOS DE DEFESA APRESENTADOS. PRESCRIÇÃO DA PRETENSÃO PUNITIVA DO TCU. CONTAS IRREGULARES. DÉBITO.

TOMADA DE CONTAS ESPECIAL (TCE)

Secretaria do TCU no Estado de Alagoas (Sec/AL).

Em apreciação, tomada de contas especial (TCE) instaurada pelo Fundo Nacional de Desenvolvimento da Educação (FNDE) em desfavor do Sr. Giovani Antônio da Fonseca, ex-prefeito do Município de Jaíba/MG (gestão 2001-2004) , em razão da omissão no dever de prestar contas dos recursos repassados ao referido município, no ano de 2004, na modalidade fundo a fundo, à conta do Programa Nacional de Transporte Escolar (Pnate) e do Programa Dinheiro Direto na Escola (PDDE) .
No âmbito do Pnate, que tem por objetivo custear a oferta de transporte escolar a alunos da educação básica pública residentes em área rural, foram repassados R$ 59.518,12 em valores originais. 
Com relação ao PDDE, que se presta a cobrir despesas de custeio, manutenção e de pequenos investimentos, com vistas a garantir o funcionamento e a melhoria da infraestrutura física e pedagógica dos estabelecimentos de ensino, foram repassados R$ 16.194,30 acrescido do saldo de exercícios anteriores de R$ 4.100,31, totalizando R$ 20.294,61, também em valores originais.
Cabe o registro de que o prefeito sucessor, cujo mandato teve início em 1/1/2005, enviou ao FNDE cópia da representação criminal movida pelo município e da ação indenizatória, ambas em desfavor do ex-gestor, Sr. Giovani Antônio da Fonseca, e justificativa de não apresentação da prestação de contas do PDDE/2004 e do PNATE/2004.
Na fase interna desta TCE, mesmo devidamente notificado pelo FNDE, o responsável manteve-se silente. Assim, o tomador de contas emitiu o Relatório de TCE 148/2016, que concluiu pela ocorrência de dano ao Erário pelo valor integral repassado no exercício de 2004 ao referido município, bem como pela responsabilidade do ex-prefeito na ocorrência do dano (peça 2, p. 91-99) .
O Controle Interno elaborou o Relatório e o Certificado de Auditoria 428/2017, nos quais anuiu com a quantificação do débito e com a responsabilização indicada no processo de TCE, concluindo pela irregularidade das contas do ex-prefeito (peça 1, p. 105-110) , cuja ciência ministerial consta da peça 3.
No âmbito do TCU, uma vez citado por meio do Ofício 0007/2018-TCU/SECEX-AL, de 17/1/2018 (peça 10) , cuja ciência consta da peça 11, o responsável, por meio de seus advogados, apresentou defesa à peça 12.
Em instrução de mérito às peças 14 e 15, a então Secretaria de Controle Externo no Estado de Alagoas (Secex/AL) , atual Secretaria do TCU no Estado de Alagoas (Sec/AL) , pugnou pela rejeição da defesa apresentada, pelo julgamento das contas do Sr. Giovani Antônio da Fonseca (CPF: 367.493.206-78) pela irregularidade, com fundamento no art. 16, inciso III, alíneas “a” e “c”, da Lei 8.443/1992, e pela condenação em débito do ex-prefeito pela totalidade dos recursos repassados nos âmbitos do PDDE/2004 e do PNATE/2004.
O representante do MPTCU que atuou no feito, Procurador Rodrigo Medeiros de Lima, em parecer acostado à peça 16, manifestou-se em concordância com a proposta da Sec/AL, com a ressalva de que fosse abolida a letra “a” do inciso III do art. 16 da Lei 8.443/1992 da fundamentação legal para julgamento das contas pela irregularidade.
 Manifesto minha concordância com os pareceres prévios, transcritos no relatório precedente, razão pela qual adoto os fundamentos neles expendidos em minhas razões de decidir, sem prejuízo das considerações que se seguem.
Alega o Sr. Giovani Antônio da Fonseca, em preliminar, a prescrição da pretensão de ressarcimento por parte da União, que deve se subsumir ao prazo de cinco anos, nos termos do Decreto 4.597/1942 e da jurisprudência aplicável, porquanto as últimas transferências à municipalidade nos âmbitos do Pnate e PDDE foram, respectivamente, em 11/10/2004 e 14/9/2004.
Não assiste razão ao responsável. Maciça é a jurisprudência desta Corte de Contas no sentido de que as ações de ressarcimento movidas pelo estado contra os agentes causadores de dano ao erário são imprescritíveis, nos termos do que restou assentado à Súmula TCU 282, em consonância com as disposições constantes do art. 37, § 5º, da CF/1988.
Ainda acerca da aplicação do instituto da prescrição no âmbito dos processos que tramitam nesta Corte de Contas, o TCU decidiu, mediante o Acórdão 1441/2016-TCU-Plenário, por estabelecer o prazo de dez anos para a ocorrência da prescrição da pretensão punitiva por parte do TCU, porquanto subordinada aos ditames do art. 205 da Lei 10.406/2002. Na ocasião, fixou-se o entendimento de que o prazo inicial deve ser contado a partir da data de ocorrência da irregularidade sancionada, cuja interrupção ocorre pela citação, audiência ou oitiva da parte.
Assim, in casu, considerando que os recursos do Pnate/2004 e PDDE/2004 foram transferidos ao município de Jaíba/MG no ano de 2004, tendo a omissão ocorrida em abril de 2005, bem como que a citação do responsável foi autorizada em 16/1/2018 (peça 8) , há que se reconhecer a ocorrência da prescrição da pretensão punitiva por parte desta Corte de Contas, o que impossibilita a aplicação de qualquer sanção ao ex-prefeito.
Com relação ao mérito, aduz o responsável que executou as ações de ambos os programas que lhe competiam no período em que foi prefeito de Jaíba/MG, cabendo a seu sucessor a conclusão do “objeto do convênio” e a obrigação de prestar contas dos recursos transferidos ao município. Conclui não ter havido prejuízo ao erário ou enriquecimento ilícito de sua parte, não havendo que se falar em devolução dos valores repassados ou ocorrência de improbidade administrativa.
Tais argumentos não merecem acolhida. 
A jurisprudência do TCU é firme no sentido de que o gestor a quem foi confiado recursos federais possui a responsabilidade de comprovar a sua boa e regular aplicação, incidindo sobre ele o dever legal e constitucional de demonstrar o correto emprego desses valores, nos termos do parágrafo único, do art. 70, da CF/1988 e do art. 93 do Decreto-Lei nº  200/1967.
No caso sob exame, o responsável não acostou a documentação necessária para comprovação das despesas realizadas no âmbito dos programas Pnate/2004 e PDDE/2004, durante sua gestão como prefeito de Jaíba/MG, mesmo sendo expressamente instado a apresentar tais documentos, nos termos do ofício de citação a ele encaminhado (peça 10, p. 2-3) .
De se dizer que, ainda na fase interna desta TCE, mesmo notificado por duas vezes acerca de sua inadimplência em relação à obrigação de comprovar a boa e regular aplicação dos recursos federais a ele confiado, o ex-prefeito quedou-se inerte. A primeira notificação ocorreu em 14/6/2005, conforme se observa dos documentos à peça 1, p. 68-69. A segunda, antes da elaboração do Relatório de TCE 148/2016, foi realizada em 10/2/2015, segundo consta dos comprovantes à peça 1, p. 147-148.  
Tal conduta representa grave violação ao dever de comprovar a boa e regular utilização de recursos públicos, de índole constitucional, porquanto mesmo ciente de tal obrigação, manteve-se inerte em todas as ocasiões em que foi instado a cumpri-la.
Com relação ao prefeito sucessor, apesar de o prazo de prestação de contas ter adentrado ao início do primeiro ano de sua gestão, em 2005, entendo que não cabe sua responsabilização, nem mesmo de forma solidária com o prefeito antecessor.
Primeiro, porque os gastos não ocorreram na gestão do prefeito sucessor. Segundo, pois, como ele mencionou e não foi refutado pelo responsável, não havia como realizar a prestação de contas ante a ausência da documentação correspondente na prefeitura. Terceiro, pois, conforme se colhe dos autos, o prefeito sucessor adotou as medidas adequadas tendentes à restituição ao erário (peça 1, p. 54-65 e 73-88) , fazendo incidir as disposições constantes da Súmula TCU 230.
 Ante o exposto e acompanhando os pareceres prévios, entendo que as contas especiais do Sr. Giovani Antônio da Fonseca, ex-prefeito de Jaíba/MG (gestão 2001-2004) , devem ser julgadas irregulares, com sua condenação em débito pela totalidade dos recursos federais transferidos para os programas Pnate/2004 e PDDE/2004.
Em derradeiro, acolho a proposta do MPTCU de que não deve figurar como fundamento de julgamento das contas pela irregularidade aquele relacionado à omissão no dever de prestar contas (art. 16, inciso III, alínea “a”) , porquanto o prazo para sua apresentação, nos termos das Resoluções CD/FNDE 10, de 22/3/2004, e 18, de 22/4/2004, findou-se na gestão do prefeito sucessor.
Com essas considerações, VOTO para que o Tribunal aprove a minuta de Acórdão que ora submeto à consideração deste colegiado.
TCU, Sala das Sessões Ministro Luciano Brandão Alves de Souza, em 13 de agosto de 2019.
Ministro VITAL DO RÊGO 
Relator